ACORDAO-COMPLETO-2454369

ACÓRDÃO 3687/2021 ATA 6/2021 - SEGUNDA CÂMARA

VISTOS, relatados e discutidos estes autos referentes à Tomada de Contas Especial instaurada pelo Fundo Nacional de Desenvolvimento da Educação - FNDE, em decorrência da não aprovação da prestação de contas dos recursos oriundos do Convênio 702.583/2010, celebrado entre o mencionado Fundo e o Município de Parnamirim/PE, para construção de uma unidade escolar no âmbito do Programa Nacional de Reestruturação e Aparelhagem da Rede Escolar Pública de Educação Infantil - Proinfância. 
ACORDAM os Ministros do Tribunal de Contas da União, reunidos em sessão da 2ª Câmara, ante as razões expostas pelo Relator, em:
9.1. com fundamento nos arts. 1º, inciso I, 16, inciso III, alíneas "b" e "c", 19, caput, e 23, inciso III, da Lei 8.443/1992, julgar irregulares as contas do Sr. Ferdinando Lima de Carvalho e condená-lo ao pagamento das quantias adiante discriminadas, atualizadas monetariamente e acrescidas dos juros de mora, calculados a partir das datas indicadas até a da efetiva quitação, fixando-lhe o prazo de 15 (quinze) dias, a contar do recebimento da respectiva notificação, para que comprove, perante o Tribunal (art. 214, inciso III, alínea "a", do Regimento Interno/TCU) , o recolhimento da dívida ao Fundo Nacional de Desenvolvimento da Educação, nos termos da legislação em vigor: 
	Valor Original (R$) 
	Data 

	488,57
	12/05/2011

	231,07
	22/09/2011

	93,30
	11/10/2011

	21,29
	19/10/2011

	1.189,57
	8/12/2011

	2.446,47
	26/01/2012

	1.776,14
	01/3/2012

	1.164,43
	02/04/2012

	9.070,23
	16/04/2013

	15.369,03
	16/04/2013

	869,27
	16/01/2015

9.2. aplicar ao Sr. Ferdinando Lima de Carvalho a multa prevista no art. 57 da Lei 8.443/1992, no valor de R$ 6.000,00 (seis mil reais) , fixando-lhe o prazo de 15 (quinze) dias, a contar da notificação, para que comprove, perante o Tribunal (art. 214, inciso III, alínea a, do Regimento Interno/TCU) , o recolhimento da dívida ao Tesouro Nacional, atualizada monetariamente desde a data deste Acórdão até a do efetivo recolhimento, se for paga após o vencimento, na forma da legislação em vigor;
9.3. autorizar, caso requerido, nos termos do art. 26 da Lei 8.443/1992, o parcelamento das dívidas em até 36 (trinta e seis) parcelas mensais e sucessivas, sobre as quais incidirão os correspondentes acréscimos legais (débito: atualização monetária e juros de mora; multa: atualização monetária) , esclarecendo ao responsável que a falta de pagamento de qualquer parcela importará no vencimento antecipado do saldo devedor (art. 217, § 2º, inciso II, do RI/TCU) , sem prejuízo das demais medidas legais;   
9.4. autorizar, desde logo, a cobrança judicial das dívidas a que se refere este Acórdão, caso não atendida a notificação, com base no art. 28, inciso II, da Lei 8.443/1992;
9.5. remeter cópia deste Acórdão à Procuradoria da República no Estado de Pernambuco, com fundamento no art. 16, § 3º, da Lei 8.443/1992 c/c o art. 209, § 7º, do RI/TCU, e ao FNDE para ciência.

Tomada de Contas Especial instaurada pelo FNDE, em decorrência da não aprovação da prestação de contas dos recursos oriundos de convênio celebrado para construção de uma unidade escolar no âmbito do Programa Nacional de Reestruturação e Aparelhagem da Rede Escolar Pública de Educação Infantil  Proinfância.

Segunda Câmara

Município de Parnamirim/PE.

3. Responsável: Ferdinando Lima de Carvalho (XXX.112.124-XX).

13.1. Ministros presentes: Aroldo Cedraz (na Presidência) e Raimundo Carreiro.
13.2. Ministros-Substitutos convocados: Marcos Bemquerer Costa (Relator) e André Luís de Carvalho.

ACORDAO-COMPLETO-2541518

Acórdão 4745/2022 - Segunda Câmara

MARCOS BEMQUERER

Trata-se da Tomada de Contas Especial instaurada pelo Fundo Nacional de Desenvolvimento da Educação - FNDE, tendo como responsável o Sr. Ferdinando Lima de Carvalho, prefeito nos períodos de 2009-2012 e 2013-2016, em decorrência da não aprovação da prestação de contas dos recursos oriundos do Convênio 702.583/2010, celebrado entre o mencionado Fundo e o Município de Parnamirim/PE (peça 5, p. 1 a 11) .
2.	 O objeto do referido ajuste visava à construção de uma unidade escolar no âmbito do Programa Nacional de Reestruturação e Aparelhagem da Rede Escolar Pública de Educação Infantil - Proinfância. 
3.	Para a implementação do objeto pactuado foi acordado o montante de R$ 1.278.623,12, sendo R$ 1.265.836,89 à conta do concedente e R$ 12.786,23 de contrapartida do convenente. Os recursos federais foram liberados ao Município de Parnamirim/PE, conforme quadro a seguir: 
	Ordem Bancária
	Valor Original (R$) 
	Data da Ordem Bancária

	2010OB705222
	632.918,44
	30/12/2010

	2012OB702322
	316.459,23
	04/05/2012

	2013OB700277
	316.459,22
	12/04/2013

4.	A Secretaria de Controle Interno certificou a irregularidade das contas do Sr. Ferdinando Lima de Carvalho (peça 31) e a autoridade ministerial manifestou a sua ciência sobre esse parecer (peça 33) .
5.	Transcrevo, a seguir e com os ajustes de forma necessários, excerto da instrução da peça 47, elaborada no âmbito da SecexTCE, em que a matéria destes autos foi assim historiada e examinada: 
"HISTÓRICO
 (...) 
3.	Conforme apontado no Relatório de TCE 567/2017, os motivos para a instauração da presente tomada de contas especial foram os seguintes: não aplicação dos recursos no mercado financeiro; recolhimento parcial do saldo do convênio; serviços contratados e não executados; serviços trocados com valores a devolver; divergências de serviços, quantitativas, qualitativas ou técnicas.
	3.1. Consta dos autos o Relatório de Fiscalização 39004 (peça 10) , da Controladoria-Geral da União (CGU) , referente a uma fiscalização in loco realizada, no período de 10 a 14/3/2014, no Município de Parnamirim/PE, com as seguintes constatações:
	a) pagamento por serviços não executados (item 2.1.1 - peça 10, p. 1-4) ;
	b) impropriedades na movimentação financeira na conta corrente específica (item 2.1.2 - peça 10, p. 4-6) ;
	c) ausência de retenção de tributos destacados em notas fiscais (item 2.2.1 - peça 10, p. 6-9) ; e
	d) inclusão de cláusula restritiva de competição em edital licitatório (item 2.2.2 - peça 10, p. 9-10) .
	3.1.1.	Segundo o item 6.1.6 do Parecer 492/2016/DIESP/COAPC/CGCAP/DIFIN (peça 1, p. 21) , os valores referentes aos serviços não executados foram impugnados pela área técnica, conforme parecer técnico de execução física de objeto financiado (peça 11, p. 11-18) .	
	3.1.2.	De acordo com o item 6.1.7 do mesmo parecer (peça 1, p. 21) , a constatação do item 2.1.2 (peça 10, p. 4-6) refere-se a movimentações de aplicação e resgate em aplicação financeira, que não geraram prejuízo ao erário, e não a despesas não identificadas, conforme comprovam os extratos bancários da conta específica do convênio (peça 8) .
4.	No mencionado Relatório de TCE 567/2017, em que os fatos estão circunstanciados, a responsabilidade pelo dano causado ao erário foi atribuída ao Sr. Ferdinando Lima de Carvalho, ex-prefeito municipal de Parnamirim/PE (gestões 2009-2012 e 2013-2016) , apurando-se como prejuízo o valor original de R$ 131.630,92. A inscrição em conta de responsabilidade, no Siafi, foi efetuada mediante a Nota de Lançamento de Sistema 2017NS040128, de 27/11/2017 (peça 24) .
5.	À peça 17, consta extensa relação de ofícios (expedidos entre janeiro de 2015 e março de 2017) endereçados ao responsável, acerca das irregularidades constatadas. À peça 18, consta relação de ARs, comprovando o recebimento das comunicações.
6.	Diante do não saneamento das irregularidades, instaurou-se a presente tomada de contas especial. Nesse sentido, o Relatório de Tomada de Contas Especial 567/2017 - DIREC/COTCE/CGAP-DIFIN-FNDE/MEC (peça 29) concluiu que 
' (...) o Senhor Ferdinando Lima de Carvalho, Prefeito Municipal de Parnamirim - PE, no período de 2009-2016, era a pessoa responsável pela gestão dos recursos federais recebidos por meio do Convênio n° 702583/2010 e, no entanto, não tomou as medidas para a correta execução dos recursos, sendo, portanto, o responsável pelo prejuízo apurado nesta Tomada de Contas Especial.'
7.	O Relatório de Auditoria 932/2018, da Controladoria-Geral da União (peça 30) , chegou às mesmas conclusões.
8.	Adicionalmente, após serem emitidos o certificado de auditoria, o parecer do dirigente de controle interno e o pronunciamento ministerial (peças 31-33) , o processo foi remetido a este Tribunal.
9.	Da análise dos documentos presentes nos autos, a instrução de peça 35 concluiu pela citação do Sr. Ferdinando Lima de Carvalho, uma vez que ele era a pessoa responsável pela gestão e execução dos recursos federais recebidos à conta do Convênio 702583/2010, bem como pelo débito imputado em razão das despesas impugnadas, no valor de R$ 131.630,92 (peça 29, p. 2) , em decorrência das seguintes irregularidades:
9.1. Não aplicação dos recursos no mercado financeiro, conforme item 6.1.5.1 do Parecer 492/2016/DIESP/COAPC/CGCAP/DIFIN (peça 1, p. 19-20) gerando um débito original no valor total de R$ 7.851,06, como segue:
	Data
	Valor (R$) 

	12/5/2011
	488,57

	22/9/2011
	231,07

	11/10/2011
	93,30

	19/10/2011
	21,29

	8/12/2011
	1.189,57

	26/1/2012
	2.446,47

	1/3/2012
	1.776,14

	2/4/2012
	1.164,43

	2/5/2013
	429,25

	12/8/2013
	10,97

	Total
	7.851,06

9.1.1. Quanto aos rendimentos não auferidos no mercado financeiro, vale atentar para algumas decisões do TCU, como o Acórdão 5088/2018-TCU-Segunda Câmara (é cabível a imputação de débito pela ausência de aplicação dos recursos do convênio no mercado financeiro, sem que se caracterize bis in idem, quando o período em que se deixou de auferir renda com a aplicação financeira for anterior à data de ocorrência do débito principal) e o Acórdão 7596/2017-TCU-Segunda Câmara (a imputação de débito pela perda de rendimentos em razão da ausência de aplicação financeira dos recursos de convênio não implica bis in idem com a atualização monetária e os juros de mora incidentes sobre os valores da condenação, desde que não haja superposição dos períodos e quantias considerados como bases de cálculo) , ambos de relatoria do Ministro Augusto Nardes.
9.1.2.	No presente caso, verifica-se que há superposição de períodos entre as duas últimas parcelas referentes aos rendimentos não auferidos no mercado financeiro, nos valores de R$ 429,25 e 10,97, datadas respectivamente de 2/5/2013 e 12/8/2013, e o débito principal, datado de 16/4/2013, portanto essas duas parcelas não devem compor o débito desta TCE.
9.2. Recolhimento parcial do saldo do convênio, constituindo um débito original no valor de R$ 869,27.
9.2.1. O FNDE, no item 6.1.5.3 do Parecer 492/2016/DIESP/COAPC/CGCAP/DIFIN (peça 1, p. 20) , concluiu que o saldo do convênio, no valor de R$ 33.589,29, deveria ter sido recolhido até 16/1/2015, prazo para apresentação da prestação de contas. No entanto, o item 6.1.5.4 do mesmo parecer, considerando a proporcionalidade dos aportes, calculou que o valor a ser restituído seria de R$ 33.253,20, pois haveria um desconto proporcional de 1% do saldo, no valor de R$ 335,89, tendo em conta que a contrapartida equivalia a 1% do valor total conveniado.
9.2.2. De acordo com o item 6.1.5.5 (peça 1, p. 21) , em 16/1/2015, o responsável restituiu o valor de R$ 32.384,03, restando um débito principal de R$ 869,27.
9.3. Serviços contratados e não executados, segundo tabela do item 4.7 do parecer técnico de execução física de objeto financiado (peça 11, p. 14) , totalizando um débito no valor de R$ 9.070,23, como segue:
	Descrições dos serviços contratados e não pagos/executados
	Quantidade
	Custo unitário (R$) 
	Valor (R$) 

	Barracão para escritório de obra
	1,00 m²
	206,17
	206,17

	Tampa ferro fundido 60 x 60 cm, tipo leve, para caixa de gordura
	2,00 un
	94,80
	189,60

	Eletroduto PEAD corrugado, Ø 4"
	60,00 m
	32,40
	1.944,00

	Cabo # 35 mm²
	125,00 m
	10,80
	1.350,00

	Cabo # 50 mm²
	130,00 m
	15,96
	2.074,80

	Base-fusível completa, fusíveis10A
	4,00 un
	57,60
	230,40

	Base-fusível completa, fusíveis 6A
	1,00 un
	22,94
	22,94

	Relé térmico de sobrecarga 1,8A a 2,5A
	1,00 un
	2,88
	2,88

	Contador de potência
	3,00 un
	165,60
	496,80

	Alarme sonoro
	1,00 un
	237,60
	237,60

	Comutador com retenção, 3 posições (zero central) 
	1,00 un
	20,40
	20,40

	Comutador com retenção, 2 posições
	1,00 un
	18,24
	18,24

	Sinalizador luminoso, cor vermelha
	3,00 un
	454,80
	1.364,40

	Sinalizador luminoso, cor âmbar
	2,00 un
	456,00
	912,00

	Valor total (R$) 
	9.070,23

9.4. Serviços trocados com valores a devolver, no total de R$ 79.331,33, detalhados na tabela do item 4.8 do parecer técnico de execução física de objeto financiado (peça 11, p. 15) , como segue:
	Descrições dos serviços trocados com valor a devolver
	Valor (R$) 

	Estrutura - Formas
	10.978,64

	Estrutura - Armadura
	54.802,23

	Estrutura - Concreto 25 Mpa
	13.550,46

	Valor total (R$) 
	79.331,33

9.5. Divergências de serviços, quantitativas, qualitativas ou técnicas, demonstradas na tabela do item 4.10 do parecer técnico de execução física de objeto financiado (peça 11, p. 15-17) , acarretando débito no valor de R$ 34.509,03, como segue:
	Descrições das divergências de serviços, quantitativas, qualitativas ou técnicas
	Quantidade
	Custo unitário (R$) 
	Valor (R$) 

	Sóculos no piso sob a cocção e guarda de panelões, na cozinha, não foram executados os seguintes serviços:
- alvenaria;
- emboço;
- cerâmica 20 x 20 cm;
- rejuntamento de cerâmica;
- impermeabilização de calhas (piso) ;
- regularização de piso
	2,58 m²
3,30 m²
3,30 m²
3,30 m²
3,30 m²
2,58 m²
	22,43
13,60
23,28
2,64
14,16
12,41
	57,87
44,88
76,82
8,71
46,73
32,02

	Telas em nylon, nas janelas da cozinha, não foram executadas
	10,26 m²
	7,20
	73,87

	Veneziana metálica circular, diâmetro de 120 cm, no castelo d'água, não executada
	9,00 un
	334,80
	3.013,20

	Grades e portões, h = 210 cm, não foram executados
	12,60 m²
	117,56
	1.481,26

	Vidro laminado, para fechamento na parte superior dos fundos do pátio central, não foi executado
	13,80 m²
	264,00
	3.643,20

	Prateleira em granito, sobre bancada no fraldário, não foi executada
	0,86 m²
	270,00
	232,20

	Acabamento de prateleira em granito, no fraldário, não executado
	6,30 m
	42,24
	266,11

	Prateleira em granito, na passadoria/lavanderia, não foi executada
	1,20 m²
	270,00
	324,00

	Acabamento de prateleira em granito, na passadoria/lavanderia, não foi executado
	3,40 m
	42,24
	143,62

	Bancada de preparo de sucos, na cozinha, não foi executada
	0,89 m²
	270,00
	240,30

	Acabamento em bancada de preparo de sucos, na cozinha, não foi executado
	2,00 m
	42,24
	84,48

	Barras de proteção, c = 300 cm, h = 45 cm, para as esquadrias da Creche II, não foram instaladas
	2,00 un
	167,76
	335,52

	Tê de inspeção, Ø 150 x 100 mm, não foi instalado
	11,00 un
	37,20
	409,20

	Tê de inspeção, Ø 100 x 75 mm, não foi instalado
	1,00 un
	33,60
	33,60

	Projetor completo, com lâmpada de 250 W, no estacionamento, não foi executado
	2,00 un
	286,80
	573,60

	Suspensão, vergalhões e fixadores para as luminárias do pátio, não foram instalados
	Total item 05.02.400
	2.373,44
	2.373,44

	Instalações de rede estruturada, não foram executadas
	Total item 05.04.000
	19.140,00
	19.140,00

	Gaiolas antifurto em aço, para condicionador de ar de janela, não instaladas
	Total item 06.01.000
	352,80
	352,80

	Suporte tipo bandeja, para bloco autônomo (2 x 55 W) , não foi instalado
	2,00 un
	30,00
	60,00

	Bloco autônomo 2 x 7 W, para iluminação de emergência, não foi instalado
	5,00 un
	33,60
	168,00

	Blocos autônomos 2 x 7 W, para saída de emergência, não foram instalados
	38,00 un
	32,40
	1.231,20

	Blocos autônomos 2 x 55 W, para iluminação no pátio, não instalados
	2,00 un
	31,20
	62,40

	Valor total (R$) 
	34.509,03

EXAME TÉCNICO
10. À peça 39, consta o Ofício 6463/2019-TCU/Secex-TCE, de 6/8/2019, com ciência em 20/8/2019 (peça 40) e apresentação de alegações de defesa às peças 45 e 46, passando-se, a seguir, à síntese dos argumentos e respectiva análise. Saliente-se que não foram apresentados argumentos quanto às irregularidades 'não aplicação dos recursos no mercado financeiro' e 'recolhimento parcial do saldo do convênio', razão pela qual os débitos a elas correspondentes serão mantidos.
Alegações de defesa apresentadas pelo Sr. Ferdinando Lima de Carvalho
Serviços contratados e não executados
11. Alega o responsável que o barracão para o escritório da obra foi efetivamente construído em alvenaria, com banheiro, escritório, depósito de material e local para repouso, conforme foto anexa (peça 45, p. 13) . A tampa de ferro fundido 60 x 60 cm, tipo leve, para caixas de gordura dupla e especial, teria sido executada, ainda que não houvesse nenhum pagamento relacionado a este material, conforme fotos anexas (peça 45, p. 15-17) . O eletroduto PEAD corrugado, Ø 4", teria sido plenamente executado no início da obra, encontrando-se na fundação, uma vez que todas as partes das instalações elétricas se encontram em plena funcionalidade. De igual forma, o cabo # 35 mm², o cabo # 50 mm², a base-fusível completa (fusível 10A) e a base-fusível completa (fusível 6A) teriam sido integralmente executados, conforme fotos anexas (peça 45, p. 19-20) .
12. Comunica o ex-prefeito que os itens 'contador de potência', 'alarme sonoro', 'comutador com retenção (três posições - zero central) ', 'comutador com retenção (duas posições) ', 'sinalizador luminoso cor vermelha' e 'sinalizador luminoso cor âmbar' não foram pagos, conforme boletim de medição final (peça 45, p. 22-36) . Além disso, registro fotográfico comprovaria a execução dos quadros de distribuição em perfeito estado de funcionamento (peça 45, p. 38-39) .
Análise
13. O barracão de obras, de fato, foi executado, medindo o total de 24,41 m², ou seja, 1 m² a menos que o contratado (peça 45, p. 22) , o que corresponde ao débito que está sendo imputado, referente a esse item, ou seja, R$ 206,17. Embora se reconheça que o pagamento à empresa corresponde ao percentual do barracão que foi executado, a situação permanece irregular, uma vez que o objeto deveria ter sido executado tal como foi contratado. Conforme o boletim de medição final (peça 45, p. 22-36) , o valor total previsto para a execução da obra corresponde exatamente ao que foi executado e pago, ou seja, R$ 1.277.417,97 (peça 45, p. 36) . Chama atenção a correspondência exata desses valores, inclusive quanto aos centavos, pois diversos itens foram executados 'a menor' e outros foram executados 'a maior', levando a crer que os valores correspondentes a alguns itens podem ter sido atribuídos artificialmente, de modo a corresponder ao que foi previsto, ainda que não se executasse o objeto com todas as suas especificidades.
14. O raciocínio aplicado ao barracão também se aplica ao item 'tampa de ferro fundido 60 x 60 cm, tipo leve, para caixas de gordura dupla e especial', o qual foi contratado, mas não foi executado (peça 45, p. 29) . O responsável afirma que ocorreu a execução desse item e apresenta algumas fotografias que, a seu ver, comprovariam sua alegação (peça 45, p. 15-17) , porém as fotografias apresentadas têm pouca relevância para fins probatórios, uma vez que não é possível verificar se correspondem ao objeto do convênio.
15. Quanto ao eletroduto PEAD corrugado, Ø 4", não foi apresentado nenhum elemento probatório, limitando-se o responsável a afirmar que ele foi plenamente executado, ainda que o boletim de medição indique que não ocorreu a execução desse item (peça 45, p. 30) . O boletim de medição também indica que os itens 'cabo # 35 mm²', 'cabo # 50 mm²', 'base-fusível completa (fusível 10A) ' e 'base-fusível completa (fusível 6A) ' não foram executados (peça 45, p. 31) . As fotos apresentadas (peça 45, p. 19-20) são insuficientes para comprovar sua execução.
16. De fato, os itens 'contador de potência', 'alarme sonoro', 'comutador com retenção (três posições - zero central) ', 'comutador com retenção (duas posições) ', 'sinalizador luminoso cor vermelha' e 'sinalizador luminoso cor âmbar' não foram pagos, como também não foram executados, contrariando o que havia sido previsto (peça 45, p. 31) . Tal 
fato gera débito, uma vez que o valor total pago pela obra corresponde ao total previsto, portanto, além de trazer prejuízos à coletividade, a não execução dos itens mencionados não representou uma diminuição nos custos. Assim, permanecem os débitos referentes aos serviços contratados e não executados, listados no item 9.3 desta instrução, pelos quais o responsável foi regularmente citado.
Serviços trocados com valores a devolver
17. Os serviços trocados com valores a devolver decorrem de alterações no sistema estrutural do castelo d'água, que não foi aprovada pelo parecer técnico de execução física de objeto financiado, tendo em vista que, em 16/2/2016, foi realizada diligência para que fosse apresentada documentação complementar necessária à sua aprovação, a qual não foi encaminhada pelo município (peça 11, p. 15) . Porém, posteriormente, o município teria apresentado a referida documentação e, em 28/11/2016, o FNDE teria acatado sua justificativa, conforme aceitação do Sr. João Paulo Pereira Zandonadi, comprovada por espelho de página do Simec (peça 45, p. 58) .
Análise
18. O espelho da tela 'restrições e inconformidades' do Simec demonstra que, em 28/11/2016, a justificativa apresentada para a inconformidade 'castelo d'água em desconformidade com o projeto, alteração do sistema construtivo, utilização de anéis de concreto pré-moldado' foi aceita pelo Sr. João Paulo Pereira Zandonadi (peça 45, p. 58) , o mesmo engenheiro que, em 2/6/2016, assinou o parecer técnico de execução física de objeto financiado (peça 11, p. 18) . Assim, considerando que o castelo d'água foi executado, conforme demonstrado no item 'caixas d'água' do boletim de medição (peça 45, p. 22) , e que as justificativas do município foram aceitas pelo engenheiro do FNDE (peça 45, p. 58) , não há que se falar em devolução dos valores referentes a essa irregularidade, que serão excluídos do débito imputado ao responsável.
Divergências de serviços, quantitativas, qualitativas ou técnicas
19. Alega que as fotografias anexas comprovam a execução dos sóculos no piso sob a cocção e guarda de panelões (peça 45, p. 60) , das venezianas metálicas circulares (peça 45, p. 62, e peça 46, p. 1) , das grades e portões (peça 46, p. 3-6) , das prateleiras em granito (peça 46, p. 8-10) e dos projetores (peça 46, p. 12-13) . Não foi possível encaminhar fotografias dos tês de inspeção, uma vez que sua execução ocorreu durante a construção, razão pela qual os itens não se encontram visíveis para demonstração. As gaiolas antifurto em aço não foram executadas, mas também não foram pagas. Quanto às instalações de rede estruturada, a justificativa apresentada foi aceita pelo Sr. João Paulo Pereira Zandonadi, conforme espelho da tela 'restrições e inconformidades' do Simec (peça 45, p. 56) , demonstrando a funcionalidade e boa técnica da execução dos serviços.
Análise
20. O sóculo da fotografia apresentada (peça 45, p. 60) não está sob a cocção e a guarda de panelões, mas sim sob a pia. Observa-se que, ao fundo, há outra bancada, sob a qual não há sóculo. Nas fotografias do castelo d'água (peça 45, p. 62, e peça 46, p. 1) , podem-se observar orifícios circulares na estrutura, mas, devido à baixa qualidade da imagem, não é possível verificar se há venezianas. Além disso, a previsão era de que fossem executadas nove venezianas e as fotos apenas demonstram a existência de cinco orifícios. As fotos das prateleiras de granito (peça 46, p. 8-10) correspondem a itens executados nas salas da creche, mas o que está em questionamento é a execução de prateleiras no fraldário e na passadoria/lavanderia. Além disso, quanto aos itens já analisados e aos demais, deve-se salientar que as fotografias apresentadas não são suficientes para comprovar a execução, pois não é possível verificar se correspondem ao objeto do convênio. Sobre as gaiolas antifurto, aplica-se o mesmo raciocínio expresso no item 16 desta instrução.
21. No que concerne à execução das instalações de rede estruturada, ocorre situação semelhante à execução do castelo d'água, analisada no item 18 desta instrução. Como o responsável comprovou que sua justificativa foi aceita pelo Sr. João Paulo Pereira Zandonadi (peça 45, p. 56) e o boletim de medição demonstra a execução das referidas instalações (peça 45, p. 33-34) , não há que se falar em devolução dos valores referentes a essa irregularidade, que serão excluídos do débito imputado ao responsável.
Prescrição da Pretensão Punitiva
22. Vale ressaltar que a pretensão punitiva do TCU, conforme Acórdão 1441/2016-TCU-Plenário, Relator Benjamin Zymler, que uniformizou a jurisprudência acerca dessa questão, subordina-se ao prazo geral de prescrição indicado no art. 205 do Código Civil, que é de dez anos, contado da data de ocorrência da irregularidade sancionada, nos termos do art. 189 do Código Civil, sendo esse prazo interrompido pelo ato que ordenar a citação, a audiência ou a oitiva do responsável.
23. No caso em exame (Convênio 702583/2010) , não ocorreu a prescrição, uma vez que as irregularidades sancionadas ocorreram durante a execução do objeto, cujo prazo para apresentação da prestação de contas ocorreu em 16/1/2015, e o ato de ordenação da citação ocorreu em 26/7/2019 (peça 37) .
CONCLUSÃO
24. Em face da análise promovida no 'Exame Técnico' desta instrução, propõe-se acolher parcialmente as alegações de defesa apresentadas pelo Sr. Ferdinando Lima de Carvalho, no que diz respeito à execução do castelo d'água e das instalações de rede estruturada.
25. Tendo em vista que as alegações de defesa apresentadas foram insuficientes para sanar as demais irregularidades e que não constam dos autos elementos que permitam reconhecer a boa-fé do responsável, sugere-se que suas contas sejam julgadas irregulares, nos termos do art. 202, § 6º, do Regimento Interno do TCU, com a imputação do débito atualizado monetariamente e acrescido de juros de mora, nos termos do art. 202, §1º, do Regimento Interno do TCU, descontado o valor eventualmente recolhido, com a aplicação da multa prevista no art. 57 da Lei 8.443/1992."
6.	Diante do exposto, a SecexTCE, em pareceres uniformes, apresenta ao Tribunal proposta de encaminhamento no sentido de (peças 41-44) :
	6.1. acolher parcialmente as alegações de defesa apresentadas pelo Sr. Ferdinando Lima de Carvalho, no que diz respeito à execução do castelo d'água e das instalações de rede estruturada;
	6.2. julgar irregulares, com fulcro no art. 16, inciso III, alíneas b e c, da Lei 8.443/1992, as contas do Sr. Ferdinando Lima de Carvalho, condenando-o ao pagamento das quantias a seguir especificadas, com a fixação do prazo de quinze dias, a contar do recebimento da notificação, para comprovar, perante o Tribunal (art. 214, inciso III, alínea a, do Regimento Interno/TCU) , o recolhimento da dívida a favor do FNDE, atualizada monetariamente e acrescida dos juros de mora, calculados a partir das datas indicadas, até a data do efetivo recolhimento, na forma prevista na legislação em vigor:
	Valor Original (R$) 
	Data 

	488,57
	12/05/2011

	231,07
	22/09/2011

	93,30
	11/10/2011

	21,29
	19/10/2011

	1.189,57
	8/12/2011

	2.446,47
	26/01/2012

	1.776,14
	01/3/2012

	1.164,43
	02/04/2012

	9.070,23
	16/04/2013

	15.369,03
	16/04/2013

	869,27
	16/01/2015

	6.3. aplicar ao Sr. Ferdinando Lima de Carvalho a multa prevista no art. 57 da Lei 8.443/1992;
	6.4. autorizar, desde logo, a cobrança judicial das dívidas, com fundamento no art. 28, inciso II, da Lei 8.443/1992, caso não atendida a notificação;
	6.5. autorizar, antecipadamente, caso requerido pelo responsável, o pagamento da dívida decorrente em até 36 (trinta e seis) parcelas mensais e consecutivas, nos termos do art. 26 da Lei 8.443/1992, c/c o art. 217 do Regimento Interno/TCU; 
	6.6. encaminhar cópia do Acordão que vier a ser prolatado por este Tribunal, acompanhado do Relatório e do Voto que o fundamentarem ao Sr. Ferdinando Lima de Carvalho; ao FNDE; ao Procurador-Chefe da Procuradoria da República em Pernambuco, nos termos do § 3º do art. 16 da Lei 8.443/1992 c/c o § 7º do art. 209 do Regimento Interno/TCU.
7.	O Ministério Público junto a este Tribunal, representado neste feito pela Procuradora-Geral Cristina   Machado   da   Costa   e   Silva, manifestou sua aquiescência, na íntegra, ao exame de mérito proferido pela SecexTCE (peça 50) .
8.	Contudo, o Parquet entendeu pertinente tecer considerações acerca de eventual ocorrência da prescrição neste caso concreto, consoante transcrição a seguir (peça 50, p. 2 a 6) : 
"Prescritibilidade da pretensão reparatória fundada em decisão do Tribunal de Contas
10. Como mencionado, a matéria foi objeto de repercussão geral admitida pelo Supremo Tribunal Federal no Recurso Extraordinário 636.886 (tema 899) . Por ocasião do julgamento do RE, foi fixado o entendimento de que 'é prescritível a pretensão de ressarcimento ao erário fundada em decisão de Tribunal de Contas'.
11. Para melhor compreensão do alcance dessa tese, cumpre transcrever trecho do voto condutor daquele julgamento, da lavra do Ministro Relator Alexandre de Moraes:
'Em conclusão, nos termos das fundamentações e decisões Plenárias do SUPREMO TRIBUNAL FEDERAL, somente são imprescritíveis as ações de ressarcimento ao erário fundadas na prática de ato de improbidade administrativa doloso tipificado na Lei de Improbidade Administrativa Lei 8.429/1992 (TEMA 897) . Em relação a todos os demais atos ilícitos, inclusive àqueles atentatórios à probidade da administração não dolosos e aos anteriores à edição da Lei 8.429/1992, aplica-se o TEMA 666, sendo prescritível a ação de reparação de danos à Fazenda Pública. Entendo que, as razões que levaram a maioria da CORTE a estabelecer excepcional hipótese de imprescritibilidade, no tema 897, não estão presentes em relação as decisões do Tribunal de Contas que resultem imputação de débito ou multa, e, que, nos termos do § 3º, do artigo 71 da CF, tem eficácia de título executivo; sendo, portanto, prescritível a pretensão de ressarcimento ao erário fundada nessas decisões; uma vez que, (a) a Corte de Contas, em momento algum, analisa a existência ou não de ato doloso de improbidade administrativa; (b) não há decisão judicial caracterizando a existência de ato ilícito doloso, inexistindo contraditório e ampla defesa plenos, pois não é possível ao imputado defender-se no sentido da ausência de elemento subjetivo. Ressalte-se, ainda, que, com base nas decisões do Tribunal de Contas, paralelamente à ação de execução, será possível o ajuizamento de ação civil de improbidade administrativa para, garantido o devido processo legal, ampla defesa e contraditório, eventualmente, condenar-se o imputado, inclusive a ressarcimento ao erário, que, nos termos da tese fixada no TEMA 897, será imprescritível.'
12. Não resta dúvida, portanto, que o STF sedimentou o entendimento de que são prescritíveis as pretensões de ressarcimento fundadas em decisões do TCU, excepcionando apenas aquelas ações que configurem atos de improbidade administrativa dolosos tipificados na Lei n.º 8.429/92.
13. Impende salientar que o instituto da repercussão geral apresenta o chamado efeito multiplicador, ou seja, o de possibilitar que o Supremo Tribunal Federal decida uma única vez e que, a partir dessa decisão, os processos idênticos sejam atingidos. No regime da repercussão geral introduzido pela Emenda Constitucional n.º 45/2004, o STF divulga previamente a conclusão sobre a questão constitucional controversa exatamente para possibilitar sua utilização imediata como orientação aos demais órgãos julgadores, sendo certo que esse efeito erga omnes também atinge o TCU na apreciação das matérias de sua competência.
14. Não se olvide ainda do entendimento consolidado da Suprema Corte no sentido de que a existência de precedente firmado pelo Plenário autoriza o julgamento imediato de causas que versem sobre o mesmo tema, independentemente da publicação ou do trânsito em julgado do 'leading case' (ARE 673.256-AgR, rel. Min. Rosa Weber; ARE 930.647-AgR/PR, rel. Min. Roberto Barroso; RE 611.683-AgR/DF, rel. Min. Dias Toffoli, entre outros) .
15. Adicionalmente, deve ser considerado que a prescrição e a decadência são matérias de ordem pública que podem ser arguidas em qualquer tempo e grau de jurisdição e, inclusive, ser reconhecidas de ofício pelo julgador, o que nos leva à convicção de que o novo entendimento veiculado pelo RE 636.886 (tema 899) tem aplicação imediata a todos os processos em curso no TCU, independentemente da época da ocorrência dos fatos.
Prescritibilidade das pretensões reparatória e executória
16. Embora a controvérsia dirimida no RE 636.886 tenha sido circunscrita à prescrição ocorrida no curso da execução, quando o dano ao erário já havia sido objeto de acertamento, materializado em acórdão condenatório proferido pelo TCU, é necessário considerar as razões essenciais da decisão, para identificar seus reflexos também no que diz respeito à prescrição reparatória.
17. Observa-se que, para resolver a lide, o STF concluiu que a ressalva constante da parte final do art. 37, § 5.º, da Constituição Federal ('ressalvadas as respectivas ações de ressarcimento') não criou uma hipótese de imprescritibilidade apta a alcançar as decisões dos Tribunais de Contas. É o que se depreende do seguinte trecho do Voto do Ministro Alexandre de Moraes:
'A ressalva que permaneceu no § 5º do art. 37 da CF (ressalvadas as respectivas ações de ressarcimento) , mesmo após a retirada da expressão QUE SERÃO IMPRESCRITÍVEIS [expressão excluída por emenda do Plenário quando da apresentação do Projeto de Constituição da Comissão de Sistematização], teve por finalidade evitar, principalmente, uma anomia em relação à possibilidade de ressarcimento ao erário em face de responsabilização pela prática de eventuais atos ilícitos, enquanto ainda não tipificados pela lei exigida no § 4º do art. 37 da CF como atos de improbidade administrativa.
	A ressalva prevista no § 5º do art. 37 da CF não pretendeu estabelecer uma exceção implícita de imprescritibilidade, mas obrigar constitucionalmente a recepção das normas legais definidoras dos instrumentos processuais e dos prazos prescricionais para as ações de ressarcimento do erário, inclusive referentes a condutas ímprobas, mesmo antes da tipificação legal de elementares do denominado ato de improbidade (Decreto 20.910/1932, Lei 3.164/1957, Lei 3.502/1958, Lei 4.717/1965, Lei 7.347/1985, Decreto-lei 2.300/1986) ; mantendo, dessa maneira, até a edição da futura lei e para todos os atos pretéritos, a ampla possibilidade de ajuizamentos de ações de ressarcimento.'
18. Ocorre que, no âmbito do processo perante o TCU, a proteção do art. 37, § 5.º, da CF, era a fonte utilizada na defesa da imprescritibilidade tanto na fase condenatória como no curso da execução dos títulos extrajudiciais consubstanciados nos seus acórdãos.
19. Nesse diapasão, é forçoso concluir que também é prescritível a pretensão de ressarcimento exercida pelo TCU com o fim de apurar a ocorrência de prejuízo ao erário e condenar o agente que lhe deu causa. Essa conclusão resulta das razões de decidir utilizadas na paradigmática decisão da Corte Suprema, que delimitaram o sentido e o alcance da ressalva contida no art. 37, § 5.º, da Constituição Federal.
Regras prescricionais aplicáveis
20. Na situação específica do RE 636.886, que tratou da prescrição da pretensão ressarcitória na fase de execução de julgado do TCU, o STF aplicou as regras de prescrição contidas na Lei de Execução Fiscal (conjugada com os dispositivos pertinentes do Código Tributário Nacional) .
21. As regras da Lei de Execução Fiscal, no entanto, não se prestam a disciplinar a prescrição da pretensão reparatória do TCU na fase anterior à formação do respectivo título executivo extrajudicial consubstanciado em seu acórdão condenatório.
22. Ocorre que não há norma legal específica que discipline a prescrição no processo de controle externo, o que faz necessária a utilização da analogia para suprir essa lacuna, buscando-se um sistema normativo já existente que seja mais compatível com as atividades de identificação de dano e de imputação de responsabilidades levadas a efeito pelo TCU.
23. Aqui defendemos que deva ser aplicado o mesmo marco normativo prescricional tanto para a pretensão punitiva do Tribunal quanto para a sua pretensão de ressarcimento do dano ao erário. Isso se justifica na medida em que o instituto da prescrição busca indicar se ainda é possível ao Tribunal de Contas exercer a apuração e julgamento dos fatos, independentemente do desfecho do processo (imputação de débito ou aplicação de sanções) . Ademais, sob a perspectiva do tempo como vetor da segurança jurídica e da própria prescrição como elemento indissociável do devido processo legal, a fixação de um prazo prescricional também objetiva não comprometer a possibilidade de defesa do responsável. E sua defesa normalmente se refere a fatos em relação aos quais teve participação ou conhecimento, independentemente de, após a apuração, as consequências de sua responsabilidade se situarem no âmbito do ressarcimento ou da sanção.
24. Cabe pontuar que houve ampla discussão acerca da prescrição da pretensão punitiva no Tribunal, que culminou com a adoção do prazo de dez anos do Código Civil (Acórdão 1441/2016-TCU-Plenário) , em detrimento do regime de prescrição quinquenal da Lei n.º 9.873/1999, o qual então nos parecia mais adequado, conforme expusemos detalhadamente em manifestação exarada nos autos do TC Processo 020.635/2004-9.
25. Naquela oportunidade, já não vislumbrávamos fundamentos jurídicos sólidos para a adoção do Código Civil como referencial analógico a ser utilizado pelo Tribunal de Contas da União em matéria de prescrição, senão apenas uma aparente escolha conservadora pelo prazo mais dilatado para o exercício da jurisdição de Controle Externo.
26. Parecia-nos que a opção pelo prazo prescricional quinquenal previsto na Lei n.º 9.873/1999 era a mais consentânea com a atuação estatal de Controle Externo, por dispor expressamente sobre o exercício da ação punitiva pela Administração Pública Federal, direta e indireta, como também por prever o lustro como o prazo para o perecimento do direito de agir da Administração Pública.
27. Com efeito, embora o controle externo não seja exercido com respaldo no poder de polícia mencionado no art. 1.º do diploma legal supra, a atuação punitiva de ambos apresenta mais similaridades do que diferenças, autorizando o uso da analogia. Uma das semelhanças é a inexistência de partes em ambos os processos administrativos, tanto o punitivo derivado do poder de polícia quanto aquele exercido pelo TCU, nos quais, também, o órgão estatal exerce independentemente de provocação de outrem o direito de perseguir e de punir (jus persequendi e jus puniendi) , aproximando as duas esferas de atuação sobremaneira.
28. Ademais, observávamos que a Lei n.º 9.873/1999 disciplinava a prescrição em sua integralidade, estabelecendo um prazo geral de 5 anos, incidente sobre todo e qualquer fato que enseja a pretensão punitiva da União, com disposições sobre termo inicial de contagem do prazo, interrupção e suspensão.
29. Também a previsão da prescrição intercorrente no prazo de 3 (três) anos (art. 1.º, § 1.º, da lei) se afigura medida harmônica com o exercício do Controle Externo, como forma de evitar que a inércia e morosidade do Poder Público se estendam indefinidamente, constituindo importante instrumento de segurança jurídica e de estabilidade das relações jurídicas, que recomendava a integração analógica por meio da Lei n.º 9.873/1999.
30. De todo modo, o Tribunal perfilhou entendimento diverso, tendo uniformizado sua jurisprudência quanto à prescrição da pretensão punitiva com a adoção do prazo decenal geral do Código Civil (Acórdão 1441/2016-TCU-Plenário) .
31. No entanto, entendemos que, com o recente reconhecimento da prescritibilidade do débito pelo STF, faz-se necessário revisitar toda a matéria.
32. Em situações que versavam sobre sanções aplicadas pelo TCU, a prescrição foi discutida pelo STF em julgamentos posteriores ao Acórdão 1441/2016-TCU-Plenário. Houve decisões colegiadas de ambas as turmas do STF no sentido de que a pretensão punitiva no processo de controle externo é regida pela Lei n.º 9.873/1999 (1.ª Turma: MS 32.201, DJe-173, 4/8/2017; 2.ª Turma: MS 35.512-AgR, DJe-135, 19/6/2019 e MS 36.067, DJe-234, 28/10/2019) .
33. A matéria foi objeto de detalhada análise no MS 32.201. Nesse julgamento, após examinar os fundamentos do Acórdão 1441/2016-TCU-Plenário, o STF manifestou-se em sentido diverso, nos termos da seguinte ementa:
'Direito administrativo. Mandado de segurança. Multas aplicadas pelo TCU. Prescrição da pretensão punitiva. Exame de legalidade.
1. A prescrição da pretensão punitiva do TCU é regulada integralmente pela Lei nº 9.873/1999, seja em razão da interpretação correta e da aplicação direta desta lei, seja por analogia. (...) .'
34. O critério utilizado pelo STF no exame da prescrição punitiva pode ter aplicação mais ampla, para ser utilizado como fonte de integração também no que diz respeito à pretensão reparatória, até que haja a edição de norma específica.
35. Cabe destacar que o prazo de cinco anos fixado na Lei n.º 9.873/1999 é compatível com a diretriz de que a ação e a execução prescrevem no mesmo prazo (Súmula 150 do STF) , e o prazo quinquenal foi adotado pelo STF para a execução do acórdão condenatório do TCU (RE 636.886) .
36. Ressalte-se, ainda, que, na ausência de norma em contrário, o princípio da simetria orienta que o Poder Público tenha, para agir, o mesmo prazo que a lei estabelece para a pretensão inversa, ou seja, para quando o Estado é demandado, sendo certo que a pretensão de ressarcimento exercida pelo particular contra o Estado observa o prazo quinquenal fixado pelo Decreto n.º 20.910/1932.
37. Além disso, a Lei n.º 9.873/1999 apresenta hipóteses detalhadas quanto aos outros aspectos da regulação da prescrição (termo inicial e causas interruptivas) , compatíveis com as peculiaridades do processo de controle externo como um todo (e não apenas quando tal processo se destina à aplicação de sanções) .
38. No que toca às causas interruptivas, vale ressaltar que, nos julgamentos dos Mandados de Segurança 32.201 e 36.067, o Supremo Tribunal Federal descortinou diversos procedimentos de controle que se enquadrariam analogicamente às hipóteses previstas no art. 2.º da Lei n.º 9.873/99, a exemplo de lavratura de relatório de auditoria, certamente um ato inequívoco que importa a apuração do fato (art. 2.º, II) , instauração de tomada de contas especial, também um ato inequívoco que importa a apuração do fato (art. 2.º, II) , autuação da TCE no Tribunal, do mesmo modo (art. 2.º, II) , citação do responsável (art. 2.º, I) , e exercício do poder punitivo por meio da prolação de acórdão condenatório (art. 2.º, III) .
39. Por fim, cumpre transcrever trecho do Voto do Ministro Gilmar Mendes no julgamento do RE 636.886, em que justifica a adoção supletiva do art. 1.º da Lei n.º 9873/99 para o deslinde da questão:
'Considerando que a atividade de controle externo, a cargo do Poder Legislativo e auxiliado pelo Tribunal de Contas, é exercida, mutatis mutandis, como poder de polícia administrativa lato sensu, cujo objeto é agir preventiva ou repressivamente em face da ocorrência de ilícito que possa causar ou cause prejuízo ao erário, entendo aplicável o prazo quinquenal punitivo para os casos de ressarcimento aos cofres públicos, salvo em se tratando de fato que também constitua crime, ocasião em que a prescrição reger-se-á pelo prazo previsto na lei penal. Até porque, como garantia fundamental do cidadão fiscalizado, conforme visto, é etapa obrigatória a efetivação do contraditório e da ampla defesa no processo de tomada de contas para que, após o regular processo administrativo, culmine-se com o título executivo extrajudicial que enseje a cobrança judicial visando ao ressarcimento ao erário.'
40. Isto posto, até que sobrevenha norma específica, entendemos que a adoção do regime previsto na Lei n.º 9.873/1999 apresenta-se como solução adequada para regular a prescrição para a atuação do Tribunal, tanto por observar os parâmetros que preponderam no conjunto de normas do direito público, como por ser, também, a norma que já vem sendo utilizada pelo STF para reger a limitação temporal ao poder sancionador do TCU.
Exame da prescrição no caso concreto
41. Quanto à prescrição, a Lei n.º 9.873/1999 apresenta um prazo geral, de cinco anos (art. 1.º, caput) , e um prazo especial, previsto no art. 1.º, § 2.º, a saber: 'quando o fato objeto da ação punitiva da Administração também constituir crime, a prescrição reger-se-á pelo prazo previsto na lei penal'. Com relação a essa particular hipótese, registre-se o entendimento do STJ no sentido de que a pretensão punitiva da Administração Pública em relação a infração administrativa que também configura crime em tese somente se sujeita ao prazo prescricional criminal quando instaurada a respectiva ação penal (REsp 1116477/DF, Rel. Ministro TEORI ALBINO ZAVASCKI, PRIMEIRA TURMA, julgado em 16/08/2012, DJe 22/08/2012) . Como não há notícia nos autos sobre a instauração de ação penal que verse sobre os fatos objeto desta TCE, cumpre-nos adotar o prazo geral quinquenal para a análise da prescrição no caso concreto.
42. Consoante a regra contida no art. 1.º da Lei n.º 9.873/1999, o termo inicial para contagem do prazo prescricional deve ser fixado na data da prática do ato irregular. No presente caso, tendo em vista que as irregularidades estão associadas ao período de execução física e financeira do objeto, sem uma data fixa e uniforme para todas elas, temos como devido adotar o prazo final para apresentação da prestação de contas (16/1/2015) .
43. Considerando o referido termo inicial, é possível notar, na breve descrição do histórico dos autos pela Unidade Técnica, que não se operou a prescrição neste caso concreto, dado o interregno de pouco mais de cinco anos entre janeiro de 2015 e a instrução de mérito da SecexTCE (20/8/2020) , e a prática de atos interruptivos previstos no art. 2.º, da Lei n.º 9.873/1999 em meio a esse transcurso de tempo, conforme os trechos a seguir transcritos (peça 47, p. 1-2) :
5. À peça 17, consta extensa relação de ofícios (expedidos entre janeiro de 2015 e março de 2017) endereçados ao responsável, acerca das irregularidades constatadas. À peça 18, consta relação de ARs, comprovando o recebimento das comunicações.
6. Diante do não saneamento das irregularidades, instaurou-se a presente tomada de contas especial. Nesse sentido, o Relatório de Tomada de Contas Especial 567/2017 (...) 
7. O Relatório de Auditoria 932/2018, da Controladoria-Geral da União (peça 30) , chegou às mesmas conclusões. 8. Adicionalmente, após serem emitidos o certificado de auditoria, o parecer do dirigente de controle interno e o pronunciamento ministerial (peças 31-33) , o processo foi remetido a este Tribunal.
8. Adicionalmente, após serem emitidos o certificado de auditoria, o parecer do dirigente de controle interno e o pronunciamento ministerial (peças 31-33) , o processo foi remetido a este Tribunal.
9. Da análise dos documentos presentes nos autos, a instrução de peça 35 [26/7/2019] concluiu pela citação do Sr. Ferdinando Lima de Carvalho, uma vez que ele era a pessoa responsável pela gestão e execução dos recursos federais recebidos à conta do Convênio 702583/2010, bem como pelo débito imputado em razão das despesas impugnadas, no valor de R$ 131.630,92 (peça 29, p. 2) , em decorrência das seguintes irregularidades: (grifos nossos) '
44. Diante do exposto, e tendo em vista que neste caso concreto não houve a superação do prazo quinquenal apto a operar a prescrição, esta representante do Ministério Público manifesta-se de acordo com a proposta de encaminhamento sugerida pela Unidade Técnica às peças 47 a 49 dos autos."
É o Relatório.

não há

Procuradora-Geral Cristina Machado da Costa e Silva.

TOMADA DE CONTAS ESPECIAL. CONVÊNIO PARA CONSTRUÇÃO DE ESCOLA. RECURSOS DO FUNDO NACIONAL DE DESENVOLVIMENTO DA EDUCAÇÃO - FNDE. PROGRAMA NACIONAL DE REESTRUTURAÇÃO E APARELHAGEM DA REDE ESCOLAR PÚBLICA DE EDUCAÇÃO INFANTIL - PROINFÂNCIA. NÃO COMPROVAÇÃO DA CORRETA APLICAÇÃO DOS RECURSOS PÚBLICOS. DEFESA INSUFICIENTE PARA AFASTAR TODAS AS IRREGULARIDADES. ÔNUS DO GESTOR DE COMPROVAR O REGULAR EMPREGO DAS VERBAS PÚBLICAS NO OBJETO DA AVENÇA. FALTA DE NEXO DE CAUSALIDADE. CONTAS IRREGULARES. DÉBITO E MULTA. Julgam-se irregulares as contas do responsável, condenando-o ao pagamento do débito apurado, sem prejuízo da aplicação de multa, em decorrência da não comprovação do correto emprego dos recursos públicos no objeto pactuado.

TOMADA DE CONTAS ESPECIAL (TCE)

Secretaria de Controle Externo de Tomada de Contas Especial (SecexTCE).

Submeto à apreciação deste Colegiado Tomada de Contas Especial instaurada pelo Fundo Nacional de Desenvolvimento da Educação - FNDE, tendo como responsável o Sr. Ferdinando Lima de Carvalho, prefeito nos períodos de 2009-2012 e 2013-2016, em decorrência da não aprovação da prestação de contas dos recursos oriundos do Convênio 702.583/2010. 
2.	O referido ajuste, celebrado entre o FNDE e o Município de Parnamirim/PE, visava à construção de uma unidade escolar no âmbito do Programa Nacional de Reestruturação e Aparelhagem da Rede Escolar Pública de Educação Infantil - Proinfância. Para a implementação do objeto pactuado foi acordado o montante de R$ 1.278.623,12, sendo R$ 1.265.836,89 à conta do concedente e R$ 12.786,23 de contrapartida do convenente. 
3.	A SecexTCE encaminhou citação ao Sr. Ferdinando Lima de Carvalho para que recolhesse o débito imputado em razão das despesas impugnadas, no valor de R$ 131.630,92, e/ou oferecesse alegações de defesa sobre a não comprovação da boa e regular aplicação de parte dos recursos do Convênio 702.583/2010, em decorrência das seguintes irregularidades: não aplicação dos recursos no mercado financeiro (R$ 7.851,06) ; recolhimento parcial do saldo do convênio (R$ 869,27) ; serviços contratados e não executados (R$ 9.070,23) ; substituição de serviços com valores a devolver (R$ 79.331,33) ; e, para alguns serviços executados, divergências quantitativas, qualitativas ou técnicas entre o que estava especificado no plano de trabalho do ajuste e o que foi efetivamente implementado (R$ 34.509,03) .
4.	Devidamente notificado da citação (peças 39 e 40) , o Sr. Ferdinando Lima de Carvalho apresentou a sua defesa (peças 45 e 46) , que não traz qualquer argumentação quanto a duas irregularidades ('não aplicação dos recursos no mercado financeiro" e "recolhimento parcial do saldo do convênio") e, em síntese, contempla os seguintes tópicos:
	4.1. houve execução de todos os serviços que estão especificados na tabela a seguir, consoante demonstrado nas fotografias acostadas aos autos (peça 46) : 
	Serviços questionados
	Quantidade
	Custo unitário (R$) 
	Valor (R$) 

	Barracão para escritório de obra
	1,00 m²
	206,17
	206,17

	Tampa ferro fundido 60 x 60 cm, tipo leve, para caixa de gordura
	2,00 un
	94,80
	189,60

	Eletroduto PEAD corrugado, Ø 4"
	60,00 m
	32,40
	1.944,00

	Cabo # 35 mm²
	125,00 m
	10,80
	1.350,00

	Cabo # 50 mm²
	130,00 m
	15,96
	2.074,80

	Base-fusível completa, fusíveis 10A
	4,00 un
	57,60
	230,40

	Base-fusível completa, fusíveis 6A
	1,00 un
	22,94
	22,94

	Relé térmico de sobrecarga 1,8A a 2,5A
	1,00 un
	2,88
	2,88

	Contador de potência
	3,00 un
	165,60
	496,80

	Alarme sonoro
	1,00 un
	237,60
	237,60

	Comutador com retenção, 3 posições (zero central) 
	1,00 un
	20,40
	20,40

	Comutador com retenção, 2 posições
	1,00 un
	18,24
	18,24

	Sinalizador luminoso, cor vermelha
	3,00 un
	454,80
	1.364,40

	Sinalizador luminoso, cor âmbar
	2,00 un
	456,00
	912,00

	Valor total (R$) 
	9.070,23

	4.2. a substituição de serviços por outros que não estavam previstos inicialmente (valor total a devolver de R$ 79.331,33) decorre de alterações no sistema estrutural do castelo d'água que, embora não tenham sido inicialmente aprovadas pelo órgão concedente, posteriormente, após o município ter apresentado documentação complementar, em 28/11/2016, tais alterações foram aprovadas pelo FNDE (peça 45, p. 58) ;
	4.3. no tocante às alegadas divergências quantitativas, qualitativas ou técnicas (no valor total de R$ 34.509,03) , aduziu que os serviços questionados foram, na sua maioria, efetivamente implementados conforme o pactuado, tendo sido anexadas fotografias que comprovariam a execução de alguns serviços (sóculos no piso sob a cocção e guarda de panelões - peça 45, p. 60; venezianas metálicas circulares - peça 45, p. 62 e peça 46, p. 1; grades e portões - peça 46, p. 3-6; prateleiras em granito - peça 46, p. 8-10; e projetores - peça 46, p. 12-13) , sendo que, quanto ao item "tês de inspeção", por ser uma peça da tubulação que está embutida, apesar de ter sido efetivamente executado, sua implementação não pode ser comprovada por meio de fotografia, já o item "gaiolas antifurto em aço", de fato, não foi implementado, mas, contudo, não houve pagamentos associados a esse item. No que concerne às instalações de rede estruturada, há serviços que não foram implementados por terem sido substituídos por outros, após alterações de projeto que foram aprovadas pelo FNDE.
5.	Na instrução de mérito, a unidade técnica refutou a maioria dos argumentos de defesa e propôs a irregularidade das contas do Sr. Ferdinando Lima de Carvalho, fundamentada no art. 16, inciso III, alíneas b e c, da Lei 8.443/1992, com débito e multa proporcional ao dano causado ao erário, no que foi acompanhada pela representante do Ministério Público junto ao TCU.
6.	Sem prejuízo de discorrer mais adiante sobre alguns argumentos apresentados pelo responsável, acolho integralmente os pareceres exarados nos autos no sentido da irregularidade das contas do ex-Prefeito, com débito e multa, porquanto os elementos de defesa, bem examinados pela unidade técnica, são insuficientes para afastar a maioria das graves ocorrências atribuídas ao ex-gestor.  
7.	Para abordar as questões constantes dos tópicos da defesa do responsável (subitens 4.1 a 4.3 retro) , cumpre, desde logo, ressaltar que constitui ônus daquele que recebe verba pública comprovar a boa e regular aplicação dos recursos federais que lhe foram confiados, por força das disposições dos arts. 70, parágrafo único, da Constituição Federal, 93 do Decreto-lei 200/1967 e 66 do Decreto 93.872/1986. E, para esse fim, deve cumprir as obrigações previstas no ajuste celebrado, que representa o regulamento do caso concreto, oferecendo a devida prestação de contas no tempo acordado e com todos os elementos capazes de evidenciar o vínculo existente entre as despesas efetuadas com recursos federais e a execução do objeto pactuado.
8.	Primeiramente, é importante destacar que as justificativas trazidas aos autos pelo responsável, em sua defesa (peças 45 e 46) , com vistas a comprovar a adequabilidade da execução dos itens de serviço ora questionados, restringem-se à apresentação de fotografias que demonstrariam que a unidade escolar teria sido construída nos exatos moldes pactuados. Especificamente quanto às implementações do castelo d'água e das instalações de rede estruturada, o responsável encaminhou cópia da documentação que comprova a aprovação pelo FNDE das alterações de projeto empreendidas, as quais ocasionaram substituição de serviços inicialmente previstos. 
9.	Quanto aos débitos decorrentes da falta de aplicação dos recursos no mercado financeiro e do recolhimento apenas parcial do saldo do convênio, o Sr. Ferdinando Lima de Carvalho manteve-se silente, não se manifestando acerca dessas irregularidades.
10. 	A jurisprudência do TCU é firme no sentido de exigir do gestor público a demonstração do vínculo causal entre os recursos públicos repassados por meio de convênios ou instrumentos congêneres e a efetiva realização de despesas para a consecução do objeto pactuado com os dinheiros federais. Eis alguns precedentes sobre a matéria, cujos enunciados bem retratam a questão da imprescindibilidade do nexo causal para a comprovação do regular emprego dos recursos públicos (Jurisprudência Sistematizada do TCU) :
Acórdão 997/2015-TCU-Plenário (rel. Min. Benjamin Zymler) 
 "A prestação de contas deve demonstrar não só a execução do objeto pactuado no convênio, mas também o nexo de causalidade, por meio do vínculo estrito entre os recursos federais repassados e as despesas incorridas para a consecução do objeto conveniado, sem o que não há comprovação da boa e regular aplicação dos recursos públicos." 
Acórdão 5170/2015-TCU-Primeira Câmara (rel. Min. Walton Alencar Rodrigues) 
 "A mera execução física do objeto ou de parte dele não comprova o regular emprego dos recursos de convênio firmado com a União. É necessário que o responsável demonstre o nexo causal entre os recursos por ele geridos e os documentos de despesas referentes à execução, como notas de empenho, ordens bancárias, cheques, recibos ou notas fiscais e extratos bancários, com vistas a confirmar a utilização dos recursos da União no ajuste." 
Acórdão 6173/2011-TCU-Primeira Câmara (rel. Min. José Múcio Monteiro) 
"A falta de conciliação entre notas fiscais, cheques emitidos e extratos bancários impede o estabelecimento de correlação entre os documentos informados na relação de pagamentos." 
Acórdão 6582/2010-TCU-Primeira Câmara (rel. Min. Subst. Marcos Bemquerer Costa) 
"A congruência entre a movimentação bancária e os comprovantes de despesas é elemento crucial para o estabelecimento do nexo de causalidade entre as despesas realizadas e os recursos transferidos, indispensável para a aprovação das contas. Demonstrar a existência desse nexo faz parte do inafastável ônus do gestor de comprovar a boa e regular aplicação dos recursos públicos colocados sob sua administração." 
11. 	Nesse sentido, não vislumbro possibilidade de somente as fotografias apresentadas nestes autos serem consideradas suficientes para afastar os débitos incialmente imputados, tendo em vista que a jurisprudência do Tribunal persegue o entendimento de que fotografias desacompanhadas de provas mais robustas são insuficientes para comprovar a regularidade na aplicação dos recursos públicos transferidos por meio de convênio, pois, embora possam, eventualmente, demonstrar a execução física do objeto, não evidenciam a origem dos recursos nela empregados, de forma a mostrar o necessário vínculo de causalidade (v.g.: Acórdão 2436/2015-TCU-Plenário, rel. Min. Ana Arraes; Acórdão 1318/2014-TCU-Primeira Câmara, rel. Min. José Múcio Monteiro; Acórdão 6808/2013-TCU-Segunda Câmara, rel. Min. Raimundo Carreiro) . Como o Sr. Ferdinando Lima de Carvalho não apresentou a documentação das despesas incorridas, é impossível firmar o nexo causal entre parte dos recursos do convênio e a execução da obra retratada nas fotografias. 
12. 	No caso concreto que ora se analisa, conforme atestado pelo órgão concedente na análise da prestação de contas (peça 11, p. 1 a 8) , deveriam ter sido apresentadas as notas fiscais emitidas que respaldaram os pagamentos realizados, bem como a planilha com as medições acumuladas. O que se observa é que, desde a fase interna da TCE, o responsável apenas apresentou uma lista com pagamentos efetuados, por meio de emissão de cheques e transferências bancárias, e que supostamente estariam associados a notas fiscais emitidas pela construtora Salgueiro Ltda. - ME (peças 13 e 15) . Contudo, sem a confrontação dessas notas fiscais e boletins de medição com os comprovantes de pagamentos (cópias de cheques e de extratos bancários explicitando as transferências de valores) não há como se constatar a regularidade das despesas realizadas.  
13.	Registro, todavia, no tocante às trocas de serviços nas implementações do castelo d'água e das instalações de rede estruturada, que, como bem explicitou a unidade técnica, estando comprovadamente associadas a alterações de projeto que foram devidamente aprovadas pelo órgão concedente, não há que se falar em débitos decorrentes dessas substituições, mormente quando se observa que os pagamentos questionados estavam atrelados a esses novos serviços incluídos posteriormente. Assim, considerando que o castelo d'água e as instalações de rede estruturada foram executados, conforme demonstrado no boletim de medição (peça 45, pp. 22, 33 e 34) , e que as justificativas do município foram aceitas pelo engenheiro do FNDE (peça 45, pp. 56 e 58) , não há que se falar em devolução dos valores referentes a essas irregularidades, que serão excluídos do débito imputado ao responsável.
14.	Passo a tratar das ponderações feitas pelo Parquet especializado, o qual abordou tangencialmente a questão da prescrição da pretensão ressarcitória e sancionatória do TCU, com base no exame da decisão do Supremo Tribunal Federal proferida nos autos do Recurso Extraordinário 636.886 (tema 899) , pugnando pela aplicação, por analogia, do regime de prescrição quinquenal previsto na Lei 9.873/1999 (diploma que regula a prescrição para o exercício do poder de polícia) . 
15.	No que se refere a essas ponderações da representante do MP/TCU acerca da prescrição, ressalto que esta Corte tem assentado que a decisão proferida pelo Supremo Tribunal Federal no RE 636.886 (Tema 899 da Repercussão Geral) , a respeito da prescritibilidade da pretensão de ressarcimento ao erário com base em decisão de tribunal de contas, alcança tão somente a fase judicial de execução do título extrajudicial, não atingindo os processos de controle externo em trâmite no TCU. 
16.	Essa exegese foi inaugurada pelo Acórdão 5236/2020-TCU-Primeira Câmara (rel. min. Benjamin Zymler) e tem sido reproduzida em diversos outros julgados, a exemplo dos seguintes Acórdão 1492/2020-TCU-Plenário (rel. min. Aroldo Cedraz) ; 5.236/2020, 6.084/2020, 6.465/2020, 6.466/2020, e 7.982/2020, rel. min. Benjamin Zymler, todos da 1ª Câmara; e 5.681/2020, 6.350/2020, 8.316/2020, 8.929/2020, 8.940/2020, 8.943/2020, 8.944/2020. 8.945/2020, 8.947/2020, 8.948/20202, rel. min. Augusto Nardes; 6.707/2020 e 6.726/2020, de minha relatoria; e 5.690/2020 e 8.021/2020, rel. min. Aroldo Cedraz, esses da 2ª Câmara.
17.	 Registre-se que, no dia 14/08/2020, a Advocacia-Geral da União opôs embargos de declaração à decisão proferida no RE 636.886, objetivando dirimir dúvidas quanto ao seu alcance. Nesse contexto, entendo que somente após a apreciação do mérito dos aclaratórios à deliberação adotada no RE 636.886 pelo Supremo é que a jurisprudência atual do TCU sobre a matéria de prescrição da pretensão ressarcitória poderá ser revisitada para se amoldar à futura decisão do Pretório Excelso. 
18.	No tocante à prescrição punitiva, cumpre destacar que o Plenário desta Corte fixou o entendimento de que o Tribunal está subordinado ao prazo decenal de prescrição indicado no art. 205 do Código Civil, contado a partir do fato gerador, e de que o ato que ordenar a citação, a audiência ou oitiva da parte interrompe a prescrição, nos termos do art. 202, inciso I, do Código Civil (Acórdão 1441/2016-TCU-Plenário, relator ministro Benjamin Zymler e redator ministro Walton Alencar Rodrigues) .
19.	No caso em exame, não ocorreu a prescrição sancionatória, uma vez que as irregularidades  ocorreram durante a execução do objeto, cujo prazo para apresentação da prestação de contas ocorreu em 16/1/2015, e o ato de ordenação da citação ocorreu em 26/7/2019 (peça 37) .
20.	Por fim, deve-se autorizar a cobrança judicial da dívida, se necessária, e o seu pagamento em até 36 parcelas mensais e consecutivas, caso solicitado, bem como encaminhar cópia do Acórdão que vier a ser proferido ao FNDE, para ciência, e à Procuradoria da República no Estado de Pernambuco, com fundamento no art. 16, § 3º, da Lei 8.443/1992 c/c art. 209, § 7º, do Regimento Interno do TCU. 
	Ante o exposto, voto por que seja adotada a deliberação que ora submeto a este Colegiado. 
	
T.C.U., Sala das Sessões, em 09 de março de 2021.
MARCOS BEMQUERER COSTA
Relator